【裁判字號】    98,訴,45
【裁判日期】    980828
【裁判案由】    分割共有物
【裁判全文】
臺灣苗栗地方法院民事判決                98年度訴字第45號
原      告  癸○○
                        0號
訴訟代理人  己○○
被      告  乙○○
            戊○○
                        號
            子○○
                        38號.
            辛○○
                        6號
            壬○○
                        1號
            庚○○
            丁○○
                        號
            丙○○
            甲○○
上列當事人間請求分割共有物事件，本院於民國98年8 月14日言
詞辯論終結，判決如下：
    主  文
兩造共有坐落苗栗縣頭份鎮○○段○○段一○三五地號（地目田
、面積七八三平方公尺）、一○三六地號（地目田、面積五九○
平方公尺）、一○三七地號（地目田、面積八六四平方公尺）等
三筆土地應予變賣，所得價金按如附表一所示比例予以分配。
兩造共有坐落苗栗縣頭份鎮○○段○○段一○四○地號（地目田
、面積三一五平方公尺）土地應予變賣，所得價金按如附表二所
示比例予以分配。
訴訟費用由兩造依如附表一所示比例負擔。
    事實及理由
壹、程序方面：
一、按原告於判決確定前，得撤回訴之全部或一部，但被告已為
    本案之言詞辯論者，應得其同意；訴之撤回應以書狀為之，
    但於期日，得以言詞向法院或受命法官為之；以言詞所為訴
    之撤回，應記載於筆錄，如他造不在場，應將筆錄送達；訴
    之撤回，被告於期日到場，未為同意與否之表示者，自該期
    日起；其未於期日到場或係以書狀撤回者，自前項筆錄或撤
    回書狀送達之日起，十日內未提出異議者，視為同意撤回。
    民事訴訟法第262 條定有明文。查本件原告起訴時原列乙○○、戊○○、丑○○、子○○、辛○○、壬○○、庚○○、
    丁○○、丙○○、甲○○等人為被告，然訴訟程序進行中因
    被告丑○○業已將其所有坐落苗栗縣頭份鎮○○段○○段10
    35地號（地目田，面積783 平方公尺，下稱系爭1035地號土
    地）、1036地號（地目田，面積590 平方公尺，下稱系爭10
    36地號土地)、1037 地號（地目田，面積864 平方公尺，下
    稱系爭1037地號土地）等3 筆土地之所有權應有部分轉讓予
    原告，並辦妥所有權移轉登記完畢，原告遂請求撤回對被告
    丑○○部分之訴，被告丑○○於收受此部分撤回起訴狀後10
    日內並未提出異議，揆諸首揭規定，原告撤回對被告丑○○
    之起訴部分，應予准許。
二、按訴狀送達後，原告不得將原訴變更或追加他訴，但經被告
    同意者，不在此限，民事訴訟法第255 條第1 項第1 款定有
    明文。本件原告起訴時原僅請求分割系爭1035、1036、1037
    地號土地，嗣於本院審理中追加請求分割坐落苗栗縣頭份鎮
    ○○段一小段1040地號土地 (地目田，面積315 平方公尺，
    下稱系爭1040地號土地)， 而被告均表示同意原告此部分追
    加，並為本案言詞辯論，揆諸首揭規定，自應准許，先予敘
    明。
三、本件被告壬○○、子○○、辛○○、庚○○、丙○○經合法
    通知，未於最後言詞辯論期日到場，核無民事訴訟法第386
    條所列各款情形，爰依原告之聲請，由其一造辯論而為判決
    。
貳、實體部分：
一、原告起訴主張：系爭1035、1036、1037地號土地為兩造所共
    有，各共有人之應有部分如附表1 所示。系爭1040地號土地
    亦為兩造所共有，各共有人之應有部分如附表2 所示。因兩
    造間就前揭土地並無不能分割之特約，亦無不能分割之情形
    ，因共有人間無法達成協議分割，爰依民法第823 條第1 項
    、第824 條第2 項規定，訴請准予裁判分割，並同意均予以
    變價分割等語。並聲明：如主文第1 、2 項。
二、被告方面：
  (一)被告子○○、辛○○、壬○○、庚○○、丙○○均未於最後
    言詞辯論期日到場，依渠等前於98年4 月20日與被告乙○○
    、甲○○共同具狀所為之聲明陳述略以：同意分割，並願與
    被告乙○○、甲○○等就分得部分維持共有等語。
  (二)被告乙○○、甲○○、丁○○、戊○○之聲明陳述略以：渠
    等同意分割，亦同意以變價方式分割等語。
三、查系爭1035、1036、1037地號土地為兩造所共有，各共有人
    之應有部分如附表1 所示。系爭1040地號土地亦為兩造所共
    有，各共有人之應有部分如附表2 所示。系爭土地上除東側
    有原告所有之貨櫃屋外，均無其他地上物，各共有人間亦無
    不分割之協議，亦無不能分割之情形。其中系爭1040地號土
    地現有水泥施作之水溝一條；系爭1035地號土地狹長，現種
    植有竹林；系爭1036、1037地號土地亦為狹長地形，土地平
    整，土地上現為原告種植竹子使用。而系爭1040、1035、10
    36地號土地西側緊鄰通往頭份市區○○○○道路等情，為兩造
    所不爭執，且有系爭土地之土地登記謄本在卷可稽（詳本院
    卷第107 至118 頁），並經本院於98年3 月18日履勘現場屬
    實，製有勘驗筆錄、照片附卷可參（見本院卷第51至54頁）
    ，堪認為真實。
四、按各共有人得隨時請求分割共有物，但因物之使用目的不能
    分割或契約定有不分割之期限者，不在此限；每宗耕地分割
    後每人所有面積未達0.25公頃者，不得分割。但有下列情形
    之一者，不在此限：(四)本條例中華民國89年1月4日修正施行
    前之共有耕地，得分割為單獨所有，民法第823條第1項、農
    業發展條例第16條但書第4款分別定有明文。查系爭1035、
    1036、1037、1040地號土地雖屬田地目，惟兩造係於前開農
    業發展條例修正施行前即分別因買賣、繼承、拍賣及分割繼
    承等原因而共有，兩造間亦無不能分割之限制及協議，是原
    告對各共有人之被告為分割共有物之請求，按諸前開說明，
    即無不合，應予准許。
五、次按分割之方法不能協議決定，或於協議決定後因消滅時效
    完成經共有人拒絕履行者，法院得因任何共有人之請求，命
    為下列之分配：(一)以原物分配於各共有人。但各共有人均受
    原物之分配顯有困難者，得將原物分配於部分共有人。(二)原
    物分配顯有困難時，得變賣共有物，以價金分配於各共有人
    ；或以原物之一部分分配於各共有人，他部分變賣，以價金
    分配於各共有人，民法第824條第2項定有明文。又法院裁判
    分割共有物，定其分配，應兼顧全體共有人之利益，斟酌各
    共有人之利害關係並共有物之性質、價格、利用價值及經濟
    效用決之，最高法院84年度台上字第1538號判決意旨可資參
    照。查系爭1035、1036、1037、1040地號土地，均為田地目
    ，面積分別僅為783、590、864、315平方公尺，且地形狹長
    ，已如前述。如強欲予以原物分割，將致分得東側部分土地
    之人無對外通行道路，且被告等人分得土地面積均不利於土
    地之耕作，於系爭土地之最大經濟利益顯屬有礙，堪認以原
    物分配顯有困難。本院審酌上情，並斟酌除最後言詞辯論期
    日未到場之被告子○○、辛○○、壬○○、庚○○、丙○○
    外，到場之原告及被告甲○○、丁○○、戊○○、乙○○等
    人均陳明願依變價分割之方式分割系爭土地等情，爰將系爭
    1035、1036、1037、1040地號土地均予以變價分割，所得價
    金按兩造就各該筆土地之應有部分依如附表1 、2 所示比例
    分配之，爰判決如主文第1 、2項所示。
六、末按因共有物分割、經界或其他性質上類似之事件涉訟，由
    敗訴當事人負擔訴訟費用顯失公平者，法院得酌量情形，命
    勝訴之當事人負擔其一部，民事訴訟法第80條之1 定有明文
    。本件既係因共有物分割涉訟，核其性質，兩造本可互換地
    位，則原告提起本訴雖依法有據，然被告之應訴又係法律規
    定所不得不然，是本院認應由兩造依如附表1 所示應有部分
    之比例，平均分擔訴訟費用較為允洽，爰依職權判決如主文
    第3 項所示。
七、訴訟費用負擔之依據：民事訴訟法第80條之1。
中    華    民    國    98    年    8     月    28    日
                  民事庭法  官  王萬金
以上正本係照原本作成。
如對本判決上訴，須於判決送達後20日內向本院提出上訴狀。
                        書記官  劉碧雯
中    華    民    國    98    年    8     月    28    日
附表一：原告癸○○：311592分之152665
        被告乙○○：51932分之2625
        被告戊○○：51932分之4500
        被告子○○：103864分之2625
        被告辛○○：103864分之2625
        被告壬○○：103864分之2625
        被告庚○○：155796分之6640
        被告丁○○：51932分之6500
        被告丙○○：51932分之2625
        被告甲○○：51932分之4087
附表二：原告癸○○：155796分之78395
        被告乙○○：51932分之2625
        被告戊○○：51932分之9000
        被告子○○：103864分之2625
        被告辛○○：103864分之2625
        被告壬○○：103864分之2625
        被告庚○○：155796分之6640
        被告丁○○：103864分之2625
        被告丙○○：51932分之2625
        被告甲○○：51932分之4087


司法院資訊處製作；財團法人民間司法改革基金會備份。
